---
title: "Les Jeux Olympiques - IF36"
author: "Lubin LAFORET - Florian PANCHOT - Margot REMY - Flavien VIDAL"
date: "2026-04-20"
output:
  pdf_document: default
  html_document: default
---

# Introduction

## Données

Le dataset est accessible avec ce lien : <https://www.kaggle.com/datasets/harshvgh/olympics?select=athlete_events.csv>

Les données proviennent de la plateforme Kaggle, qui propose des jeux de données publics pour la data science. Elles sont issues de sources officielles liées au International Olympic Committee et ont été structurées pour faciliter leur analyse.

Nous avons choisi ce dataset à la fois pour son intérêt personnel, le sport étant un sujet qui nous intéresse toutes les quatre, et pour la quantité importante de données disponibles. Sa richesse (variables démographiques, physiques et sportives) et sa profondeur historique (depuis 1896) offrent un fort potentiel d’analyse.

Ce jeu de données s’inscrit dans un contexte d’analyse exploratoire de données appliquée au sport, et constitue un bon support pour manipuler des données réelles avec R.

Dans notre analyse de ce dataset, nous allons nous concentrer sur le document ***athletes_event.csv***, le document *noc_regions.csv* permettant uniquement de lier le NOC et la région, deux colonnes présentes également dans le document *athletes_event.csv*

Ce document contient des données concernant tous **les athlètes ayant participé aux Jeux Olympiques modernes**, depuis la première édition en 1896 à Athènes.

Il y a environ **136k observations**, et chaque observation correspond à la **participation d'un athlète à une épreuve**.

Ce dataset est décrit par 15 variables :

| **Variable** | **Description** | **Type de valeur** | **Nature des données** | **Remarques** |
|---------------|---------------|---------------|---------------|---------------|
| **ID** | Identifiant du participant | Numérique | Discrète | Unique par participant, mais peut apparaître plusieurs fois (plusieurs participations) |
| **Name** | Nom et prénom du participant | Texte | Nominale |  |
| **Gender** | Genre du participant | Texte | Nominale | "F" (femme) ou "M" (homme) |
| **Age** | Âge du participant | Numérique | Continue, ordinale |  |
| **Height** | Taille du participant | Numérique | Discrète, ordinale | Peut être "NA" (Not Available) |
| **Weight** | Poids du participant | Numérique | Discrète, ordinale | Peut être "NA" |
| **Team** | Équipe représentée (souvent son pays) | Texte | Nominale |  |
| **NOC** | Code du comité national olympique (3 lettres) | Texte | Nominale |  |
| **Games** | Édition des JO (année + saison) | Texte | Nominale | Exemple : "1912 Summer" |
| **Year** | Année de participation | Numérique | Continue, ordinale |  |
| **Season** | Saison de JO | Texte | Nominale | "Summer" ou "Winter" |
| **City** | Ville hôte des JO | Texte | Nominale |  |
| **Sport** | Discipline sportive correspondante à la participation | Texte | Nominale |  |
| **Event** | Épreuve correspondante à la participation | Texte | Nominale |  |
| **Medal** | Médaille obtenue lors de l'épreuve | Texte | Nominale, ordinale | "Gold", "Silver", "Bronze" ou "NA" |

## Plan d’analyses

1.  **Évolution historique et participation**

-   **Croissance globale :** Quelle est l'évolution du nombre d'athlètes et de nations (NOC) de 1896 à nos jours ?
    -   **Variables :** Year, ID (en comptant les valeurs uniques : n_distinct(ID)), NOC (n_distinct(NOC)).
    -   **Graphique :** Line chart avec une courbe pour les athlètes et une pour les nations.
    -   Remarque : Ajoute des geom_vline pour marquer les événements historiques majeurs
-   **Impact des saisons :** Comment la participation aux JO d'hiver se compare-t-elle à celle des JO d'été en termes de volume ? regarder si des nations sont plus présentes en hiver ou en été ?
    -   **Variables :** Year, Season, ID (unique).
    -   **Graphique :** Stacked area chart
    -   Remarque : JO Hiver et ete avaient lieux la même année jusqu'en 92
-   **Analyse du genre :** Quelle est la proportion d'hommes et de femmes au fil du temps ? Observe-t-on des sports qui ont atteint la parité plus rapidement que d'autres ?
    -   **Variables :** Year, Gender, ID (unique).
    -   **Graphique :** 100% Stacked bar chart
    -   Remarque : marqueur de l'année d'atteinte de la parité pour chaque sport ?
-   **Stabilité des délégations :** Certaines nations envoient-elles des délégations de taille constante ou observe-t-on des tailles anormales liées au contexte historique ?
    -   **Variables :** Year, NOC, ID (unique).
    -   **Graphique :** Boxplots par décennie, pour voir la dispersion de la taille des délégations.

2.  **Morphologie et caractéristiques physiques des athlètes**

-   **Profils types par sport :** Existe-t-il une distribution spécifique de la taille et du poids pour chaque discipline (ex: comparaison entre le Basket-ball et la Gymnastique) ?
    -   **Variables :** Height, Weight, Sport, Gender
    -   **Graphique :** Scatter plot avec le poids en X et la taille en Y
    -   Remarque : utilsation du 2D Density plot (courbes de niveau) pour éviter le chevauchement (overplotting) des points, utiliser des sports aux antipods pour rendre le graph lisible.
-   **Évolution corporelle :** La taille ou le poids moyen des médaillés a-t-il changé en un siècle pour un même sport ?
    -   **Variables :** Year, Height (moyenne), Weight (moyenne), Sport.
    -   **Graphique :** Line chart, lissé (avec geom_smooth()) incluant l'intervalle de confiance.
    -   Remarque : Filtrer uniquement les médaillés ?
-   **Âge de la performance :** Quel est l'âge moyen des médailles par sport ? Existe-t-il des disciplines de précocité versus des disciplines de maturité ?
    -   **Variables :** Age, Sport, Medal.
    -   **Graphique :** Violin plot ou Boxplot, classé par l'âge médian du sport le plus jeune au plus vieux.
-   **Indice de Masse Corporelle (IMC) :** Peut-on comparer l'IMC des athlètes pour identifier des clusters de performance ?
    -   **Variables :** Création d'une variable BMI = Weight / (Height/100)\^2.
    -   **Graphique :** Ridgeline plot, via le package ggridges

3.  **Analyse de la performance et des médailles**

-   **Domination par nation :** Quels pays (NOC) possèdent le plus grand nombre de médailles cumulées ? Evolution des médaille pour les grosse d'élégations.
    -   **Variables :** NOC, Medal (filtré sans NA), Event, Year.
    -   **Graphique :** Carte colorée selon volume de médailles ou Horizontal bar chart
-   **Efficacité des délégations :** Quel est le ratio “Médailles obtenues / Nombre d'athlètes envoyés“ par pays ? Une petite délégation peut-elle être plus efficace qu'une grande ?
    -   **Variables :** NOC, ID (unique), Medal (unique par épreuve).
    -   **Graphique :** Scatter plot, Axe X = Taille de la délégation, Axe Y = Nombre de médailles + ligne de régression "moyenne"
    -   Remarque : Créer un indicateur (Nombre d'épreuves avec médaille / Nombre d'épreuves participées).
-   **Spécialisation sportive :** Certaines nations sont-elles ultra-spécialisées dans un sport précis (en nombre de participants ou en médailles obtenues) ?
    -   **Variables :** NOC (filtré sur le top 20 nations), Sport, Medal.
    -   **Graphique :** Heatmap, Nations en Y, Sports en X, intensité de la couleur = pourcentage de médailles du pays venant de ce sport.
-   **Avantage du terrain :** Les pays hôtes (variable City) obtiennent-ils systématiquement plus de médailles l'année où ils reçoivent les Jeux ? Impact sur les prochains jeux ?
    -   **Variables :** NOC, Year, City, Medal. (Il faut un référentiel externe ou croiser City avec la nationalité de la ville).
    -   **Graphique :** Un Slope chart, pour comparer le nombre de médailles d'un pays à l'édition T-1 (avant d'accueillir), à l'édition T (pays hôte), et T+1 (après).

4.  **Analyse des disciplines et des épreuves**

-   **Diversité des sports :** Comment le nombre de disciplines (Sport) et d'épreuves (Event) a-t-il évolué ?
    -   **Variables :** Year, Sport (unique), Event (unique), Season.
    -   **Graphique :** Barchart ou en aires empilées qui montre l'inflation du nombre d'épreuves.
    -   Remarque : marqueur années 80 (Télévision).
-   **Popularité et pérennité :** Quels sont les sports historiques présents depuis 1896 et quels sont les sports éphémères qui ont disparu du programme olympique ?
    -   **Variables :** Year, Sport.
    -   **Graphique :** Timeline plot ou diagram de gant, ligne de vie pour chacun des sports\
-   **Athlètes multi disciplines :** Existe-t-il des athlètes qui participent à plusieurs types d'épreuves (meme style de sport ou different type de sport) ?
    -   **Variables :** ID, Name, Sport.
    -   Graphique : Un UpSet plot, montre les intersections entre les sports

**Limitations et défis**

-   **Biais historique :** Pour les données anciennes, on a moins de données sur la morphologie (taille, poids) avant la seconde guerre mondiale.
-   **Changements géopolitiques :** Le dataset prend en compte une grande période, alors vient la question des changement de nom pour les pays (on considère L’URSS comme la Russie ou comme un autre pays, …).
-   **Surreprésentation des sports collectifs :** Dans le fichier, une médaille d'or en Football compte pour 11 à 20 lignes (une par joueur), tandis qu'une médaille en 100m compte pour une seule ligne. Il faudra décider si l'on compte les médailles par athlète ou les médailles par épreuve.

# Partie exploration

**Chargement des fichiers** et **concaténation** dans un dataset :

```{r}
library(tidyverse)
library(dplyr)
library(ggplot2)

# Fusion des deux fichiers
athletes_events_part1 <- read_csv("./data/athletes_events-part1.csv")
athletes_events_part2 <- read_csv("./data/athletes_events-part2.csv")

athletes_full <- bind_rows(athletes_events_part1, athletes_events_part2)
```

## 1. Évolution historique et participation

### Analyse du genre

#### **Quelle est la proportion d'hommes et de femmes au fil du temps ?**

Pour cette question, l'objectif est de principalement de visualiser la **répartition** des participations en termes de genre et leur **évolution**. Le **sport féminin se développant d'année en année**, nous pouvons imaginer que la **proportion des femmes** a **augmenté ces dernières décennies** alors qu'elle était très **faible au début du siècle dernier**.

***Préparation des données***

Afin d'avoir une proportion fiable où **chaque participant compte autant qu'un autre**, il était nécessaire de préparer les données en **supprimant les doublons**. En effet, une personne participant à plusieurs épreuves ne devrait pas avoir plus de poids qu'un participant à une épreuve unique.

Nous avions également besoin de créer une **nouvelle colonne** nommée **proportion** qui représente la proportion des lignes de genres similaires pour une même année.

```{r}
df_gender <- athletes_full %>%
   # Suppression des doublons (participants à plusieurs épreuves)
  distinct(ID, Year, Gender) %>% 
  
  # Compte du nombre de lignes par année et par genre 
  count(Year, Gender) %>%
  group_by(Year) %>%
  
  # Calcul de la répartition de chaque genre par année
  mutate(proportion = n / sum(n)) %>%
  ungroup()
```

***Affichage du graphique***

```{r}
ggplot(df_gender, aes(x = Year, y = proportion, fill = Gender)) +
  geom_bar(stat = "identity", position = "fill", width = 2) +
  
  # Affichage d'une ligne médiane représentant la parité stricte
  geom_hline(
    yintercept = 0.5,
    linetype = "dashed",
    colour = "white"
  ) +
  
  # Passage de la valeur de l'ordonnée en %
  scale_y_continuous(
    labels = scales::percent_format(accuracy = 1),
    expand = c(0, 0)
  ) +
  
  # Définition de la plage temporelle
  scale_x_continuous(breaks = seq(1896, 2016, by = 4)) +
  scale_fill_manual(
    values = c("F" = "#1D9E75", "M" = "#7F77DD"),
    labels = c("F" = "Femmes", "M" = "Hommes")
  ) +
  
  # Définition des données contextuelles
  labs(
    title = "Proportion hommes/femmes aux Jeux Olympiques",
    subtitle = "Ligne pointillée = parité 50/50",
    x = "Année",
    y = "Proportion",
    fill = "Genre"
  ) +
  
  # Définition du thème (police et position)
  theme(
    axis.text.x = element_text(angle = 60, hjust = 1),
    legend.position = "bottom",
    plot.title = element_text(face = "bold", size = 14),
    plot.subtitle = element_text(size = 10, colour = "grey45"),
    plot.caption = element_text(size = 6, colour = "grey55")
  )
```

***Analyse***

Tout d'abord, la **première édition** des Jeux Olympiques en 1896 à Atlanta était **interdite aux femmes**. La première année, la proportion d'hommes dans les participants est donc de **100%**.

Depuis cette première édition, on peut voir que **les** **femmes participent de plus en plus**. Les participations féminines ont cependant mis beaucoup de temps à se rapprocher d'une certaine parité. En effet, il aura fallu **92 ans** (1896 - 1988) pour voir une édition avec **un quart de participations féminines** : une très faible croissance de la proportion des participations féminines est à observer sur cette période.

Suite à ce cap des 25%, **la** **proportion** de participations féminines **a** **continué à augmenter** et à se rapprocher de plus en plus des participations masculines, **atteignant 45% en 2016**. Nous ne sommes donc toujours pas à **une réelle parité**, mais celle-ci **tend à être atteinte**. L'ajout de données à propos des JO de Tokyo en 2021 et de Paris en 2024 pourrait préciser cette tendance.

Nous pouvons également observer sur le graphique que **les** **Jeux Olympiques d'hiver comptent moins de participations féminines que les éditions d'été**. Par exemple, nous pouvons notifier des hausses significatives de la participation masculine entre 2004 (été) et 2006 (hiver), 2008 (été) et 2010 (hiver), et 2012 (été) et 2014 (hiver).

**Il reste** donc globalement **une majorité de participations masculines** aux Jeux Olympiques, même si la parité **tend à être atteinte**. Nous pouvons maintenant nous demander **quels sont les sports ayant déjà atteint la parité** et **quels sports impactent négativement la tendance globale,** en restant dominés par une grande majorité masculine et freinant l'avancée vers une représentation équilibrée des genres.

---

## 2. Morphologie et caractéristiques physiques des athlètes

Afin d’explorer plus finement les différences morphologiques entre disciplines, nous avons utilisé une **interface interactive développée avec Shiny** permettant de sélectionner dynamiquement les sports à comparer.

Cette approche présente deux avantages : elle facilite les comparaisons visuelles et permet d’adapter l’analyse selon le profil recherché (sports d’endurance, sports collectifs, disciplines techniques, etc.).

Pour illustrer les résultats, nous avons sélectionné cinq disciplines présentant des caractéristiques très contrastées :

* **Basketball** : sport collectif où la taille constitue souvent un avantage ;
* **Volleyball** : discipline également orientée vers la taille mais avec des contraintes physiques différentes ;
* **Rugby** : sport de contact nécessitant puissance et masse corporelle ;
* **Rhythmic Gymnastics** : discipline mettant en avant légèreté, souplesse et contrôle corporel ;
* **Shooting** : sport davantage orienté vers la précision et la stabilité.

L’objectif est de mettre en évidence l’existence éventuelle de profils corporels spécifiques selon les disciplines.

---

### Âge de la performance

#### Quel est l'âge moyen des médaillés par sport ? Existe-t-il des disciplines de précocité versus des disciplines de maturité ?

L’objectif de cette analyse est d’étudier la **distribution de l’âge des athlètes médaillés selon leur discipline**, afin d’identifier si certains sports favorisent des performances précoces alors que d’autres valorisent davantage l’expérience.

Nous pouvons supposer que les disciplines nécessitant des qualités physiques très spécifiques, comme la souplesse ou l’explosivité, conduisent à des performances plus jeunes, tandis que des sports davantage centrés sur la maîtrise technique permettent des carrières plus longues.

#### Préparation des données

Pour cette analyse :

* seuls les **athlètes ayant remporté une médaille** ont été conservés ;
* les observations avec un **âge manquant** ont été supprimées ;
* les sports ont été sélectionnés via l’interface interactive.

La distribution des âges a été représentée à l’aide de **boxplots**, permettant d’observer l’âge médian ainsi que la dispersion des performances.

XXXX GRAPH AGE

#### Analyse

Sur l’ensemble du jeu de données, l’**âge moyen des athlètes médaillés est d’environ 25 ans**.

Nous observons que le **basketball**, le **volleyball** et le **rugby** présentent des distributions relativement proches de cette valeur. Ces disciplines semblent atteindre leur optimum dans une période où se combinent **capacités physiques élevées, expérience compétitive et maturité sportive**.

La **gymnastique rythmique** se distingue nettement avec des âges plus faibles. Les performances semblent y être atteintes plus tôt dans la carrière sportive. Ce résultat peut s’expliquer par les exigences de la discipline, qui reposent fortement sur la **souplesse**, la **mobilité**, la **coordination fine** et un **rapport poids/puissance très exigeant**, caractéristiques généralement plus marquées chez les athlètes jeunes.

À l’inverse, le **tir** présente une distribution beaucoup plus étalée avec des athlètes médaillés sur une plage d’âge très large. Contrairement aux sports où les performances dépendent principalement des capacités physiques, le tir mobilise davantage des compétences liées à la **précision**, à la **concentration**, au **contrôle émotionnel** et à l’**expérience accumulée au cours de la carrière**.

Cette première analyse montre ainsi que **l’âge optimal de performance varie fortement selon les exigences propres à chaque discipline sportive**.

---

### Profils types par sport

#### Existe-t-il une distribution spécifique de la taille et du poids pour chaque discipline ?

L’objectif est ici d’observer si certaines disciplines présentent des profils physiques caractéristiques à travers la **distribution conjointe de la taille et du poids**.

Nous pouvons nous attendre à retrouver des regroupements distincts selon les contraintes du sport : les disciplines nécessitant de la puissance ou un avantage mécanique devraient favoriser certains gabarits, tandis que d’autres privilégieraient la légèreté ou la mobilité.

#### Préparation des données

Nous avons conservé uniquement :

* les sports sélectionnés dans l’interface Shiny ;
* les observations avec une **taille et un poids renseignés**.

Afin d’éviter le chevauchement des observations, nous avons utilisé des **courbes de densité 2D**, qui mettent en évidence les zones où les athlètes sont les plus concentrés.

XXXX GRAPHS TAILLE-POIDS
#### Analyse

Le graphique met en évidence des **profils morphologiques très différenciés selon les disciplines**.

La **gymnastique rythmique** apparaît comme le sport le plus distinct : les athlètes se concentrent autour de tailles et poids relativement faibles. Ce résultat est cohérent avec les exigences de la discipline, qui valorise la **souplesse, l’agilité, l’amplitude des mouvements et le contrôle corporel**.

À l’opposé, le **basketball** présente une concentration située sur des tailles nettement plus élevées. Une grande taille offre un avantage mécanique important pour atteindre le panier, défendre ou couvrir davantage d’espace.

Le **volleyball** montre une distribution très proche de celle du basketball, particulièrement lorsque les courbes sont superposées. Les deux disciplines recherchent des athlètes grands avec une masse corporelle relativement similaire afin d’optimiser la portée verticale et l’efficacité au filet.

Le **rugby** occupe une position intermédiaire mais davantage étendue sur l’axe du poids, ce qui reflète la coexistence de profils très différents selon les postes (avants plus massifs, arrières plus mobiles).

Enfin, le **tir** présente une distribution plus compacte et moins extrême, suggérant que les performances dépendent davantage de facteurs techniques que de caractéristiques physiques particulières.

Cette analyse montre que certaines disciplines semblent sélectionner naturellement des morphologies spécifiques.

---

### Évolution corporelle

#### La taille ou le poids moyen des médaillés a-t-il changé au cours du temps ?

Cette question vise à observer si le profil physique des athlètes médaillés s’est transformé au fil du dernier siècle.

Nous pouvons supposer qu’avec la professionnalisation du sport, l’amélioration de l’entraînement et une sélection plus poussée des athlètes, certains sports ont progressivement convergé vers des morphologies plus spécialisées.

#### Préparation des données

Nous avons :

* conservé uniquement les **athlètes médaillés** ;
* supprimé les valeurs manquantes ;
* calculé pour chaque année et chaque sport :

  * la taille moyenne ;
  * le poids moyen.

Les tendances ont ensuite été représentées à l’aide de courbes lissées.

XXX GRAPH TAILLE ET POIDS

#### Analyse

Les résultats montrent que les caractéristiques physiques ont globalement évolué au cours du temps.

Concernant la **taille**, le basketball se distingue avec une augmentation progressive puis une stabilisation autour de valeurs élevées. Cette tendance peut s’expliquer par une sélection croissante des profils les plus avantagés biomécaniquement.

Le **volleyball** suit une trajectoire très proche et semble progressivement converger vers des caractéristiques comparables à celles observées en basketball. Cette proximité confirme l’importance croissante de la taille dans les sports où le jeu aérien est central.

À l’inverse, la **gymnastique rythmique** conserve des tailles plus faibles et relativement stables dans le temps.

Concernant le **poids**, la gymnastique reste également la discipline la plus éloignée des autres avec des valeurs nettement inférieures, cohérentes avec les contraintes esthétiques et techniques du sport.

Le rugby conserve des poids élevés, ce qui traduit l’importance de la puissance et du contact physique.

Ainsi, bien que les profils aient évolué avec le temps, chaque discipline semble conserver un « profil cible » relativement stable.

---

### Indice de Masse Corporelle (IMC)

#### Peut-on comparer l’IMC des athlètes pour identifier des profils de performance ?

L’objectif est ici d’étudier si certaines disciplines présentent des regroupements particuliers en termes d’IMC.

L’IMC est calculé selon :

[
IMC=\frac{Poids}{(Taille/100)^2}
]

Selon les recommandations médicales classiques :

* **IMC < 18,5** : insuffisance pondérale ;
* **18,5 ≤ IMC ≤ 24,9** : zone considérée comme normale ;
* **IMC > 25** : surpoids.

#### Préparation des données

Nous avons :

* calculé l’IMC pour chaque athlète disposant d’une taille et d’un poids ;
* conservé uniquement les sports sélectionnés ;
* représenté les distributions via un **Ridgeline plot**.

XXXXXX GRAPH IMC

#### Analyse

Le graphique montre que les disciplines ne présentent pas les mêmes distributions d’IMC.

Le **rugby** apparaît majoritairement au-dessus de la zone classique considérée comme normale. Cependant, cela ne signifie pas nécessairement un excès de masse grasse : l’IMC ne distingue pas le **muscle du tissu adipeux**, et les rugbymen développent généralement une masse musculaire importante pour répondre aux exigences de puissance et de contact.

À l’opposé, la **gymnastique rythmique** présente une distribution largement située sous ou proche du seuil de 18,5. Plusieurs facteurs peuvent l’expliquer : recherche d’un faible poids relatif, exigences esthétiques, entraînements intensifs et parfois pression sur le maintien d’une silhouette très fine.

Les autres disciplines se concentrent davantage autour de la plage standard.

Cette analyse montre cependant une limite importante : **l’IMC constitue un indicateur imparfait pour étudier les sportifs de haut niveau**. Deux athlètes ayant le même IMC peuvent présenter des compositions corporelles très différentes. Pour évaluer précisément la condition physique d’un sportif, des indicateurs comme le **pourcentage de masse grasse** ou la **composition corporelle** seraient plus pertinents.

---

## 3. Analyse de la performance et des médailles

### Analyse du cumul des médailles par nation

#### **Quels pays (NOC) possèdent le plus grand nombre de médailles cumulées ?**

L'objectif ici est **d'identifier les nations** qui ont **marqué l'histoire des jeux Olympiques** par leur volume de podiums. Nous supposons que **les grandes puissances** (USA, Russie, pays européens) dominent le classement refletant un **investissement de ces pays dans le sport de haut niveau** despuis des années.

***Préparation des données***

Pour que l'analyse soit juste, il est primordial de traiter le problème des **sports collectifs**. Dans le dataset original, chaque joueur d'une équipe de basket victorieuse reçoit une ligne "Gold". Si nous comptions simplement les lignes, une victoire des USA en basket compterait pour 12 médailles, alors qu'une victoire au 100m compterait pour 1.

Nous utilisons donc **distinct()** pour ne compter qu'une seule médaille **par pays, par medaille, par événement et par année**. Nous **filtrons ensuite le Top 15** pour obtenir une visualisation lisible.

```{r}
# Doublon : Pour compter 1 médaille par pays/épreuve, on utilise distinct() sur les colonnes clés.
medal_data <- athletes_full %>%
  filter(!is.na(Medal)) %>%
  distinct(NOC, Games, Year, Event, Medal, .keep_all = TRUE) 

# Calcul du top 15
top_pays <- medal_data %>%
  group_by(NOC) %>%
  summarise(Total_Medals = n()) %>%
  slice_max(Total_Medals, n = 15)

```

***Affichage du graphique***

```{r}
# Visualisation
ggplot(top_pays, aes(x = reorder(NOC, Total_Medals), y = Total_Medals)) +
  geom_col(fill = "#002147", width = 0.7) +
  
  # permet de tourner le graph
  coord_flip() +
  
  # info graph
  labs(
    title = "Top 15 des puissances olympiques historiques",
    subtitle = "Nombre total de médailles cumulées (Éditions été et hiver)",
    x = NULL,
    y = "Total de médailles remportées"
  ) +
  
  # permet d'enlever le fond gris et d'enlever les lignes horizontal
  theme_minimal(base_size = 13) +
  theme(
    panel.grid.major.y = element_blank(),
    plot.title = element_text(face = "bold"),
    axis.title.x = element_text(size = 10, color = "grey30")
  )
```

***Analyse***

L'observation du graphique confirme une **suprématie flagrante des États-Unis** (USA). Avec **plus de 2 500 médailles distinctes**, ils distancent massivement toutes les autres nations. Cette avance s'explique par leur **présence constante sur le podium depuis 1896** et leur **polyvalence dans les sports d'été et d'hiver**.

En deuxième position, nous retrouvons **l'Union Soviétique** (URS). Ce résultat est particulièrement remarquable car cette nation n'a **participé aux Jeux que pendant 40 ans** environ (1952-1988). Cela souligne l'incroyable **densité de performance du bloc soviétique** durant la **Guerre Froide.**

Le reste du classement montre un **peloton européen** groupé (Grande-Bretagne, France, Italie, Suède, Allemagne) qui bénéficie de **l'ancienneté de leur participation**. **La France** se situe dans le **haut du classement**, montrant une **régularité historique**.

## 4. Analyse des disciplines et des épreuves

Dans cette partie, nous adopterons la posture d'un **consultant en stratégie sportive**, engagé par le **Comité International Olympique (CIO)** dans le but d'auditer la santé, l'attractivité et la logistique du programme olympique. L'objectif : décider quels sports garder, lesquels supprimer, comment moderniser les Jeux (parité, audience) et comment gérer la logistique (trop d'épreuves = Jeux trop chers).

### L'Universalité des disciplines (Compétitivité mondiale vs Monopoles)

Le but de cette partie est d'identifier les types de sports qui favorisent l'égalité de chances afin d'intégrer de nouveaux sports pouvant être gagnés par tous, et raviver la compétition.

**Attention :** Nous avons choisi d'écarter les Jeux d'hiver de cette analyse car tous les pays n'ont pas forcément un climat leur permettant d'avoir accès à la neige ou à la glace, ce qui empêcherait d'office de nombreuses nations de participer et fausserait nos calculs sur l'universalité des sports.

***Préparer les données***

```{r}
universalite_globale <- athletes_full %>%
  filter(Year >= 2000, Season == "Summer", !is.na(Medal)) %>%
  group_by(Sport) %>%
  summarise(
    # Nombre de pays uniques ayant eu une médaille
    Nb_Pays_Medailles = n_distinct(NOC),
    # Nombre TOTAL d'épreuves organisées (Podiums) sur ces 20 ans
    Total_Podiums = n_distinct(paste(Year, Event)) 
  ) %>%
  # Le vrai Ratio : Diversité des pays par rapport au nombre de podiums disponibles
  mutate(Ratio_Universalite = Nb_Pays_Medailles / Total_Podiums) %>%
  arrange(Ratio_Universalite) # Tri du plus monopolisé au plus universel

```

#### L'Idéal Olympique (Les sports très universels)

***Graph***

```{r}
data_universel <- tail(universalite_globale, 15)

ggplot(data_universel, aes(x = Ratio_Universalite, y = reorder(Sport, Ratio_Universalite))) +
  geom_segment(aes(x = 0, xend = Ratio_Universalite, y = Sport, yend = Sport), color = "lightgray", size = 1) +
  geom_point(color = "#0072B2", size = 4) + # Point bleu
  labs(
    title = "Audit CIO : Universalité des Sports (JO d'été 2000-2016)",
    subtitle = "Sports distribuant des médailles à une grande diversité de nations",
    x = "Ratio (Nb Nations Médaillées / Nb d'Épreuves)", y = ""
  ) +
  theme_minimal()

```

On retrouve globalement des sports qui nécessitent peu ou pas d'infrastructures coûteuses (pas de chevaux, pas de bateaux, pas de piscines olympiques). Ils permettent donc à des pays émergents de rivaliser à armes égales avec les grandes puissances mondiales.

#### Les sports sous monopole

```{r}

data_monopole <- head(universalite_globale, 15)

ggplot(data_monopole, aes(x = Ratio_Universalite, y = reorder(Sport, desc(Ratio_Universalite)))) +
  geom_segment(aes(x = 0, xend = Ratio_Universalite, y = Sport, yend = Sport), color = "lightgray", size = 1) +
  geom_point(color = "#D55E00", size = 4) + # Point rouge/orange
  labs(
    title = "Audit CIO : Les Sports sous 'Monopole' (JO d'été 2000-2016)",
    subtitle = "Podiums confisqués par quelques nations",
    x = "Ratio (Nb Nations Médaillées / Nb d'Épreuves)", y = ""
  ) +
  theme_minimal()

```

Ce monopole a généralement deux causes : - Une cause économique, comme pour l'Équitation (Equestrianism) ou la Voile (Sailing), qui exigent des financements massifs monopolisés par l'Europe et l'Amérique du Nord. - Cause de politique sportive d'État, comme la Chine qui exerce une domination totale sur le Tennis de Table et le Plongeon, ne laissant que des miettes au reste du monde.

Pour mieux comprendre comment ce manque d'universalité se manifeste, nous avons confronté deux modèles opposés : la Natation (discipline bien en place), face à un sport récemment intégrée (le Rugby à 7).

#### Le choc

***Datas***

```{r}
df_medals <- athletes_full %>%
  filter(Year >= 2000, Season == "Summer", !is.na(Medal)) %>%
  # distinct() avec ces 4 variables permet de fusionner les 11 joueurs de foot en 1 seule ligne "Médaille"
  distinct(Year, Event, NOC, Medal, .keep_all = TRUE)

```

```{r}
data_swim <- df_medals %>%
  filter(Sport == "Swimming") %>%
  count(NOC, sort = TRUE) %>%
  mutate(Categorie = ifelse(row_number() <= 8, NOC, "Autres (30 pays)")) %>%
  group_by(Categorie) %>%
  summarise(Medailles = sum(n)) %>%
  arrange(desc(Medailles))

ggplot(data_swim, aes(x = reorder(Categorie, -Medailles), y = Medailles)) +
  geom_col(fill = "#D55E00") +
  geom_text(aes(label = Medailles), vjust = -0.5) +
  labs(title = "Natation : Médailles accaparées (2000-2016)", x = "", y = "Nombre de médailles") +
  theme_minimal() +
  theme(axis.text.x = element_text(angle = 45, hjust = 1))
```

C'est un sport très "coûteux" (il prend beaucoup de place dans le programme olympique) mais qui récompense au final très peu de diversité. Le gâteau est énorme, mais seuls quelques pays le mangent. Pas vraiment un modèle à reproduire.

```{r}
data_rugby <- df_medals %>%
  filter(Sport == "Rugby Sevens") %>%
  count(NOC, sort = TRUE)

ggplot(data_rugby, aes(x = reorder(NOC, -n), y = n, fill = NOC)) +
  geom_col() +
  geom_text(aes(label = n), vjust = -0.5) +
  labs(title = "Rugby à 7 : La diversité immédiate (2016)", x = "", y = "Nombre de médailles") +
  theme_minimal() +
  theme(legend.position = "none")
```

Analyse : Les 6 seules médailles disponibles ont été gagnées par 6 pays différents. Mieux encore, ce sport a permis aux Îles Fidji de gagner la toute première médaille d'or de leur histoire ! Avec un minimum d'épreuves, ce sport a apporté instantanément une immense diversité au tableau des médailles.

#### Conclusion

Si l'objectif est d'avoir des Jeux vraiment mondialisés, il est beaucoup plus stratégique d'ajouter des sports d'équipe à format court (comme le Rugby à 7 ou le Basket 3x3) plutôt que de rajouter sans cesse de nouvelles distances en Natation, qui finiront inévitablement dans la poche des mêmes grandes nations.

### Audit de l'Empreinte Logistique : Le "Coût" en Athlètes

En tant qu'auditeurs, notre second critère est logistique. Le CIO s'est engagé à limiter la taille du village olympique pour réduire le coût des Jeux. Nous devons donc évaluer le "rendement" de chaque sport : combien d'athlètes une discipline amène-t-elle à chaque édition par rapport au nombre de podiums qu'elle organise ?

***Préparer les données***

```{r}
#install.packages("treemapify")
library(treemapify)

logistique_treemap <- athletes_full %>%
  filter(Year >= 2000, Season == "Summer") %>%
  group_by(Sport, Year) %>%
  summarise(
    Nb_Athletes = n_distinct(ID),
    Nb_Epreuves = n_distinct(Event),
    .groups = "drop"
  ) %>%
  group_by(Sport) %>%
  summarise(
    Moyenne_Athletes = round(mean(Nb_Athletes), 0),
    Moyenne_Epreuves = round(mean(Nb_Epreuves), 0)
  ) %>%
  mutate(Ratio_Cout = Moyenne_Athletes / Moyenne_Epreuves)
```

```{r}
ggplot(logistique_treemap, aes(
  area = Moyenne_Athletes,           # La taille = Nombre d'athlètes
  fill = Ratio_Cout,                 # La couleur = Le ratio (Athlètes / Épreuves)
  label = paste(Sport, "\n", Moyenne_Athletes, " athl.") # Le texte dans les cases
)) +
  geom_treemap() +
  
  # Ajout du texte à l'intérieur des cases (blanc, centré, s'adapte à la taille)
  geom_treemap_text(colour = "white", place = "centre", grow = FALSE, reflow = TRUE) +
  
  # Le code couleur : du bleu (bon rendement) au rouge (mauvais rendement)
  scale_fill_gradient(low = "#0072B2", high = "#D55E00", name = "Ratio : Athlètes par Podium") +
  
  labs(
    title = "Audit CIO : Répartition spatiale du Village Olympique (2000-2016)",
    subtitle = "Surface = Coût logistique (Lits)  |  Couleur = Rendement (Rouge = Anomalie)"
  ) +
  theme_minimal() +
  theme(
    plot.title = element_text(face = "bold", size = 14),
    legend.position = "bottom"
  )
```

On repère 3 cas de figures :

-   les "Volumineux mais rentables" : Ils consomment énormément de lits, mais cet encombrement est totalement justifié par la production massive de médailles (ex: Natation, Athlétisme).

<!-- -->

-   les "Discrets et très performants" : Ultra-Rentables, ils nécessitent très peu d'athlètes tout en distribuant un grand nombre de médailles. C'est le format idéal pour le CIO (ex: Lutte, Judo).

-   les sports co : Volumineux et non rentables. Ils occupent beaucoup d'espace, mais leur rendement sportif est catastrophique en mobilisant des centaines d'athlètes pour un seul podium (ex: Football, Basketball).

Pour autant, il persiste une faille importante dans ce diagnostic purement logistique : l'absence de la dimension économique et médiatique (droits TV, billetterie, sponsoring). En effet, si l'on s'arrêtait à cette simple équation "Lits / Médailles", le CIO devrait immédiatement rayer le Football ou le Basketball de son programme. Or, dans la réalité, ce "gouffre" en hébergement est largement compensé par les audiences mondiales et les revenus financiers colossaux qu'ils génèrent. À l'inverse, les sports ultra-rentables logistiquement (comme l'Haltérophilie) sont souvent ceux qui attirent le moins de spectateurs. L'analyse montre donc ici ses limites : le maintien d'un sport aux Jeux Olympiques ne repose pas que sur sa rentabilité sportive, mais sur un compromis indispensable avec sa rentabilité financière.

### Audit de la Modernisation : Vers la Parité des Épreuves

L'un des chantiers les plus vitaux pour la survie et la pertinence du mouvement olympique est sa modernisation sociétale, et notamment la parité. En tant qu'auditeurs, nous ne devons pas seulement regarder le nombre d'athlètes femmes (ce qui a été traité en partie 1), mais auditer l'"offre" du CIO : le programme des épreuves s'est-il équilibré ?

**Préparer les données**

```{r}
epreuves_genre <- athletes_full %>%
  filter(Season == "Summer") %>%
  # On groupe par Année et par Épreuve
  group_by(Year, Event) %>%
  # On regarde quels genres d'athlètes ont participé à cette épreuve
  summarise(Genres_Presents = n_distinct(Gender), 
            Premier_Genre = first(Gender), 
            .groups = "drop") %>%
  # On crée notre catégorie (Mixte si on a 2 genres, sinon Hommes ou Femmes)
  mutate(Type_Epreuve = case_when(
    Genres_Presents > 1 ~ "Mixte",
    Premier_Genre == "M" ~ "Hommes",
    Premier_Genre == "F" ~ "Femmes"
  ))

# 2. Compter le nombre d'épreuves par an
donnees_parite <- epreuves_genre %>%
  group_by(Year, Type_Epreuve) %>%
  summarise(Nombre = n(), .groups = "drop") %>%
  # ASTUCE : On passe le nombre en négatif pour les hommes pour faire la pyramide
  mutate(Valeur_Graphique = ifelse(Type_Epreuve == "Hommes", -Nombre, Nombre))

```

**Graph**

```{r}
ggplot(donnees_parite, aes(x = Year, y = Valeur_Graphique, fill = Type_Epreuve)) +
  # On utilise geom_col au lieu de geom_bar car on a déjà calculé les chiffres
  geom_col() +
  
  # On tourne le graphique (Barres horizontales)
  coord_flip() +
  
  # Les couleurs de l'audit
  scale_fill_manual(values = c("Hommes" = "#0072B2", "Femmes" = "#D55E00", "Mixte" = "#009E73")) +
  
  # On nettoie l'axe Y pour qu'il affiche des chiffres positifs des deux côtés
  scale_y_continuous(labels = abs) +
  
  labs(
    title = "Audit CIO : La route vers la parité du programme",
    subtitle = "Évolution de l'offre sportive (Jeux d'été 1896-2016)",
    x = "Année",
    y = "Nombre d'épreuves au programme",
    fill = "Catégorie"
  ) +
  theme_minimal() +
  theme(
    plot.title = element_text(face = "bold", size = 14),
    legend.position = "top"
  )
```

Le graphique en "pyramide inversée" illustre l'évolution de l'offre sportive du CIO et révèle trois phases clés :

-   Le lourd héritage masculin (Avant 1980) : Un programme pensé historiquement par et pour les hommes. Les épreuves féminines sont très **minoritaires**.

-   La stratégie de rattrapage (1980 - 2000+) : **Ajout massif** et systématique d'épreuves féminines (ex: marathon, lutte, boxe) pour rattraper le retard et tendre vers le 50/50.

-   Le "Hack" des **épreuves Mixtes** (L'innovation) : L'apparition récente des épreuves mixtes (relais, judo par équipe) est la solution stratégique parfaite. Elle garantit la parité absolue sur le podium, sans avoir besoin d'augmenter le nombre de lits au village olympique.


### Audit de la Pérennité : Héritage vs "Cimetière Olympique"

**Traitement des données**
```{r}
timeline_data <- athletes_full %>%
  filter(Season == "Summer") %>%
  group_by(Sport, Year) %>%
  # Si un athlète a participé, c'est que le sport était au programme
  summarise(Present = 1, .groups = 'drop')

```

**Graph**
```{r}
# 2. Création du graphique (Frise / Gantt)
ggplot(timeline_data, aes(x = Year, y = reorder(Sport, desc(Sport)))) +
  # shape = 15 permet d'avoir des carrés pour créer une ligne continue
  geom_point(color = "#0072B2", shape = 15, size = 1.5) +
  
  # Repères historiques : Les 3 années annulées pour cause de Guerres Mondiales
  geom_vline(xintercept = c(1916, 1940, 1944), linetype = "dashed", color = "red", alpha = 0.5) +
  
  labs(
    title = "Audit CIO : Le 'Cimetière' et l'Héritage Olympique",
    subtitle = "Présence des disciplines aux Jeux d'été (1896-2016)",
    x = "Année", y = ""
  ) +
  theme_minimal() +
  theme(
    plot.title = element_text(face = "bold", size = 14),
    axis.text.y = element_text(size = 7), # Texte plus petit pour que tous les sports rentrent
    panel.grid.minor = element_blank()
  )

```
IL y a trop de sports

