---
title: "rapport"
author: "flavien"
date: "2026-04-20"
output: html_document
---

# Introduction

## Données

Le dataset est accessible avec ce lien : <https://www.kaggle.com/datasets/harshvgh/olympics?select=athlete_events.csv>

Les données proviennent de la plateforme Kaggle, qui propose des jeux de données publics pour la data science. Elles sont issues de sources officielles liées au International Olympic Committee et ont été structurées pour faciliter leur analyse.

Nous avons choisi ce dataset à la fois pour son intérêt personnel, le sport étant un sujet qui nous intéresse toutes les quatre, et pour la quantité importante de données disponibles. Sa richesse (variables démographiques, physiques et sportives) et sa profondeur historique (depuis 1896) offrent un fort potentiel d’analyse.

Ce jeu de données s’inscrit dans un contexte d’analyse exploratoire de données appliquée au sport, et constitue un bon support pour manipuler des données réelles avec R.

Dans notre analyse de ce dataset, nous allons nous concentrer sur le document ***athletes_event.csv***, le document *noc_regions.csv* permettant uniquement de lier le NOC et la région, deux colonnes présentes également dans le document *athletes_event.csv*

Ce document contient des données concernant tous **les athlètes ayant participé aux Jeux Olympiques modernes**, depuis la première édition en 1896 à Athènes.

Il y a environ **136k observations**, et chaque observation correspond à la **participation d'un athlète à une épreuve**.

Ce dataset est décrit par 15 variables :

| **Variable** | **Description** | **Type de valeur** | **Nature des données** | **Remarques** |
|---------------|---------------|---------------|---------------|---------------|
| **ID** | Identifiant du participant | Numérique | Discrète | Unique par participant, mais peut apparaître plusieurs fois (plusieurs participations) |
| **Name** | Nom et prénom du participant | Texte | Nominale |  |
| **Gender** | Genre du participant | Texte | Nominale | "F" (femme) ou "M" (homme) |
| **Age** | Âge du participant | Numérique | Continue, ordinale |  |
| **Height** | Taille du participant | Numérique | Discrète, ordinale | Peut être "NA" (Not Available) |
| **Weight** | Poids du participant | Numérique | Discrète, ordinale | Peut être "NA" |
| **Team** | Équipe représentée (souvent son pays) | Texte | Nominale |  |
| **NOC** | Code du comité national olympique (3 lettres) | Texte | Nominale |  |
| **Games** | Édition des JO (année + saison) | Texte | Nominale | Exemple : "1912 Summer" |
| **Year** | Année de participation | Numérique | Continue, ordinale |  |
| **Season** | Saison de JO | Texte | Nominale | "Summer" ou "Winter" |
| **City** | Ville hôte des JO | Texte | Nominale |  |
| **Sport** | Discipline sportive correspondante à la participation | Texte | Nominale |  |
| **Event** | Épreuve correspondante à la participation | Texte | Nominale |  |
| **Medal** | Médaille obtenue lors de l'épreuve | Texte | Nominale, ordinale | "Gold", "Silver", "Bronze" ou "NA" |

## Plan d’analyses

1.  **Évolution historique et participation**

-   **Croissance globale :** Quelle est l'évolution du nombre d'athlètes et de nations (NOC) de 1896 à nos jours ?
    -   **Variables :** Year, ID (en comptant les valeurs uniques : n_distinct(ID)), NOC (n_distinct(NOC)).
    -   **Graphique :** Line chart avec une courbe pour les athlètes et une pour les nations.
    -   Remarque : Ajoute des geom_vline pour marquer les événements historiques majeurs
-   **Impact des saisons :** Comment la participation aux JO d'hiver se compare-t-elle à celle des JO d'été en termes de volume ? regarder si des nations sont plus présentes en hiver ou en été ?
    -   **Variables :** Year, Season, ID (unique).
    -   **Graphique :** Stacked area chart
    -   Remarque : JO Hiver et ete avaient lieux la même année jusqu'en 92
-   **Analyse du genre :** Quelle est la proportion d'hommes et de femmes au fil du temps ? Observe-t-on des sports qui ont atteint la parité plus rapidement que d'autres ?
    -   **Variables :** Year, Gender, ID (unique).
    -   **Graphique :** 100% Stacked bar chart
    -   Remarque : marqueur de l'année d'atteinte de la parité pour chaque sport ?
-   **Stabilité des délégations :** Certaines nations envoient-elles des délégations de taille constante ou observe-t-on des tailles anormales liées au contexte historique ?
    -   **Variables :** Year, NOC, ID (unique).
    -   **Graphique :** Boxplots par décennie, pour voir la dispersion de la taille des délégations.

2.  **Morphologie et caractéristiques physiques des athlètes**

-   **Profils types par sport :** Existe-t-il une distribution spécifique de la taille et du poids pour chaque discipline (ex: comparaison entre le Basket-ball et la Gymnastique) ?
    -   **Variables :** Height, Weight, Sport, Gender
    -   **Graphique :** Scatter plot avec le poids en X et la taille en Y
    -   Remarque : utilsation du 2D Density plot (courbes de niveau) pour éviter le chevauchement (overplotting) des points, utiliser des sports aux antipods pour rendre le graph lisible.
-   **Évolution corporelle :** La taille ou le poids moyen des médaillés a-t-il changé en un siècle pour un même sport ?
    -   **Variables :** Year, Height (moyenne), Weight (moyenne), Sport.
    -   **Graphique :** Line chart, lissé (avec geom_smooth()) incluant l'intervalle de confiance.
    -   Remarque : Filtrer uniquement les médaillés ?
-   **Âge de la performance :** Quel est l'âge moyen des médailles par sport ? Existe-t-il des disciplines de précocité versus des disciplines de maturité ?
    -   **Variables :** Age, Sport, Medal.
    -   **Graphique :** Violin plot ou Boxplot, classé par l'âge médian du sport le plus jeune au plus vieux.
-   **Indice de Masse Corporelle (IMC) :** Peut-on comparer l'IMC des athlètes pour identifier des clusters de performance ?
    -   **Variables :** Création d'une variable BMI = Weight / (Height/100)\^2.
    -   **Graphique :** Ridgeline plot, via le package ggridges

3.  **Analyse de la performance et des médailles**

-   **Domination par nation :** Quels pays (NOC) possèdent le plus grand nombre de médailles cumulées ? Evolution des médaille pour les grosse d'élégations.
    -   **Variables :** NOC, Medal (filtré sans NA), Event, Year.
    -   **Graphique :** Carte colorée selon volume de médailles ou Horizontal bar chart
-   **Efficacité des délégations :** Quel est le ratio “Médailles obtenues / Nombre d'athlètes envoyés“ par pays ? Une petite délégation peut-elle être plus efficace qu'une grande ?
    -   **Variables :** NOC, ID (unique), Medal (unique par épreuve).
    -   **Graphique :** Scatter plot, Axe X = Taille de la délégation, Axe Y = Nombre de médailles + ligne de régression "moyenne"
    -   Remarque : Créer un indicateur (Nombre d'épreuves avec médaille / Nombre d'épreuves participées).
-   **Spécialisation sportive :** Certaines nations sont-elles ultra-spécialisées dans un sport précis (en nombre de participants ou en médailles obtenues) ?
    -   **Variables :** NOC (filtré sur le top 20 nations), Sport, Medal.
    -   **Graphique :** Heatmap, Nations en Y, Sports en X, intensité de la couleur = pourcentage de médailles du pays venant de ce sport.
-   **Avantage du terrain :** Les pays hôtes (variable City) obtiennent-ils systématiquement plus de médailles l'année où ils reçoivent les Jeux ? Impact sur les prochains jeux ?
    -   **Variables :** NOC, Year, City, Medal. (Il faut un référentiel externe ou croiser City avec la nationalité de la ville).
    -   **Graphique :** Un Slope chart, pour comparer le nombre de médailles d'un pays à l'édition T-1 (avant d'accueillir), à l'édition T (pays hôte), et T+1 (après).

4.  **Analyse des disciplines et des épreuves**

-   **Diversité des sports :** Comment le nombre de disciplines (Sport) et d'épreuves (Event) a-t-il évolué ?
    -   **Variables :** Year, Sport (unique), Event (unique), Season.
    -   **Graphique :** Barchart ou en aires empilées qui montre l'inflation du nombre d'épreuves.
    -   Remarque : marqueur années 80 (Télévision).
-   **Popularité et pérennité :** Quels sont les sports historiques présents depuis 1896 et quels sont les sports éphémères qui ont disparu du programme olympique ?
    -   **Variables :** Year, Sport.
    -   **Graphique :** Timeline plot ou diagram de gant, ligne de vie pour chacun des sports\
-   **Athlètes multi disciplines :** Existe-t-il des athlètes qui participent à plusieurs types d'épreuves (meme style de sport ou different type de sport) ?
    -   **Variables :** ID, Name, Sport.
    -   Graphique : Un UpSet plot, montre les intersections entre les sports

**Limitations et défis**

-   **Biais historique :** Pour les données anciennes, on a moins de données sur la morphologie (taille, poids) avant la seconde guerre mondiale.
-   **Changements géopolitiques :** Le dataset prend en compte une grande période, alors vient la question des changement de nom pour les pays (on considère L’URSS comme la Russie ou comme un autre pays, …).
-   **Surreprésentation des sports collectifs :** Dans le fichier, une médaille d'or en Football compte pour 11 à 20 lignes (une par joueur), tandis qu'une médaille en 100m compte pour une seule ligne. Il faudra décider si l'on compte les médailles par athlète ou les médailles par épreuve.

# Partie exploration

**Chargement des fichiers** et **concaténation** dans un dataset :

```{r}
library(tidyverse)
library(dplyr)
library(ggplot2)

# Fusion des deux fichiers
athletes_events_part1 <- read_csv("./data/athletes_events-part1.csv")
athletes_events_part2 <- read_csv("./data/athletes_events-part2.csv")

athletes_full <- bind_rows(athletes_events_part1, athletes_events_part2)
```

## 1. Évolution historique et participation

### Analyse du genre

#### **Quelle est la proportion d'hommes et de femmes au fil du temps ?**

Pour cette question, l'objectif est de principalement de visualiser la **répartition** des participations en termes de genre et leur **évolution**. Le **sport féminin se développant d'année en année**, nous pouvons imaginer que la **proportion des femmes** a **augmenté ces dernières décennies** alors qu'elle était très **faible au début du siècle dernier**.

***Préparation des données***

Afin d'avoir une proportion fiable où **chaque participant compte autant qu'un autre**, il était nécessaire de préparer les données en **supprimant les doublons**. En effet, une personne participant à plusieurs épreuves ne devrait pas avoir plus de poids qu'un participant à une épreuve unique.

Nous avions également besoin de créer une **nouvelle colonne** nommée **proportion** qui représente la proportion des lignes de genres similaires pour une même année.

```{r}
df_gender <- athletes_full %>%
   # Suppression des doublons (participants à plusieurs épreuves)
  distinct(ID, Year, Gender) %>% 
  
  # Compte du nombre de lignes par année et par genre 
  count(Year, Gender) %>%
  group_by(Year) %>%
  
  # Calcul de la répartition de chaque genre par année
  mutate(proportion = n / sum(n)) %>%
  ungroup()
```

***Affichage du graphique***

```{r}
ggplot(df_gender, aes(x = Year, y = proportion, fill = Gender)) +
  geom_bar(stat = "identity", position = "fill", width = 2) +
  
  # Affichage d'une ligne médiane représentant la parité stricte
  geom_hline(
    yintercept = 0.5,
    linetype = "dashed",
    colour = "white"
  ) +
  
  # Passage de la valeur de l'ordonnée en %
  scale_y_continuous(
    labels = scales::percent_format(accuracy = 1),
    expand = c(0, 0)
  ) +
  
  # Définition de la plage temporelle
  scale_x_continuous(breaks = seq(1896, 2016, by = 4)) +
  scale_fill_manual(
    values = c("F" = "#1D9E75", "M" = "#7F77DD"),
    labels = c("F" = "Femmes", "M" = "Hommes")
  ) +
  
  # Définition des données contextuelles
  labs(
    title = "Proportion hommes/femmes aux Jeux Olympiques",
    subtitle = "Ligne pointillée = parité 50/50",
    x = "Année",
    y = "Proportion",
    fill = "Genre"
  ) +
  
  # Définition du thème (police et position)
  theme(
    axis.text.x = element_text(angle = 60, hjust = 1),
    legend.position = "bottom",
    plot.title = element_text(face = "bold", size = 14),
    plot.subtitle = element_text(size = 10, colour = "grey45"),
    plot.caption = element_text(size = 6, colour = "grey55")
  )
```

***Analyse***

Tout d'abord, la **première édition** des Jeux Olympiques en 1896 à Atlanta était **interdite aux femmes**. La première année, la proportion d'hommes dans les participants est donc de **100%**.

Depuis cette première édition, on peut voir que **les** **femmes participent de plus en plus**. Les participations féminines ont cependant mis beaucoup de temps à se rapprocher d'une certaine parité. En effet, il aura fallu **92 ans** (1896 - 1988) pour voir une édition avec **un quart de participations féminines** : une très faible croissance de la proportion des participations féminines est à observer sur cette période.

Suite à ce cap des 25%, **la** **proportion** de participations féminines **a** **continué à augmenter** et à se rapprocher de plus en plus des participations masculines, **atteignant 45% en 2016**. Nous ne sommes donc toujours pas à **une réelle parité**, mais celle-ci **tend à être atteinte**. L'ajout de données à propos des JO de Tokyo en 2021 et de Paris en 2024 pourrait préciser cette tendance.

Nous pouvons également observer sur le graphique que **les** **Jeux Olympiques d'hiver comptent moins de participations féminines que les éditions d'été**. Par exemple, nous pouvons notifier des hausses significatives de la participation masculine entre 2004 (été) et 2006 (hiver), 2008 (été) et 2010 (hiver), et 2012 (été) et 2014 (hiver).

**Il reste** donc globalement **une majorité de participations masculines** aux Jeux Olympiques, même si la parité **tend à être atteinte**. Nous pouvons maintenant nous demander **quels sont les sports ayant déjà atteint la parité** et **quels sports impactent négativement la tendance globale,** en restant dominés par une grande majorité masculine et freinant l'avancée vers une représentation équilibrée des genres.

## 2. Morphologie et caractéristiques physiques des athlètes

### Âge de la performance

#### **Quel est l'âge moyen des médaillés par sport ? Existe-t-il des disciplines de précocité versus des disciplines de maturité ?**

Pour cette question, l’objectif est de visualiser la **distribution de l’âge des athlètes médaillés selon les disciplines sportives**, afin d’identifier les sports où la performance survient plus tôt dans la carrière et ceux où elle semble davantage liée à l’expérience et à la maturité.

Nous pouvons supposer que certaines disciplines très **physiques et explosives**, comme la **gymnastique** ou la **natation**, favorisent des athlètes plus jeunes. À l’inverse, des sports davantage basés sur la **technique, la précision ou la stratégie**, comme le **tir**, l’**équitation** ou la **voile**, pourraient voir des performances atteintes plus tardivement.


***Préparation des données***

Afin d’obtenir une analyse plus fiable et robuste, nous avons choisi de **filtrer les disciplines les moins représentées**. En effet, certains sports comptent trop peu de médaillés dans le dataset, ce qui pourrait biaiser les résultats statistiques.

Nous avons donc conservé uniquement les sports comptant **au moins 100 médailles**, ce qui a conduit à l’exclusion de **19 disciplines**.

Nous avons également appliqué deux filtres supplémentaires :

* conserver uniquement les **athlètes médaillés**
* supprimer les observations où **l’âge est manquant**

Enfin, les sports ont été **triés par âge médian croissant**, afin de faciliter la lecture comparative entre disciplines de précocité et de maturité.

```{r}
# Définition des sports valides : sport ayant plus de 100 médailles
sports_valides <- athletes_full %>%
  filter(!is.na(Medal)) %>%
  count(Sport) %>%
  filter(n >= 100)

# Filtrage des médaillés avec âge connu
df_age_medal <- athletes_full %>%
  filter(!is.na(Medal), !is.na(Age)) %>%
  semi_join(sports_valides, by = "Sport")
```


***Affichage du graphique***

```{r fig.width=14, fig.height=9}
ggplot(df_age_medal, aes(y = reorder(Sport, Age, median), x = Age)) +
  geom_violin(fill = "#DDD5E3", color = "#6F6DA3", alpha = 0.7, width = 1) +
  coord_flip() +
  labs(
    title = "Distribution de l'âge des médaillés selon le sport",
    y = "Sport",
    x = "Âge"
  ) +
  theme(
    axis.text.x = element_text(angle = 60, vjust = 1, hjust = 1)
  )
```

***Analyse***

Le graphique met en évidence une **forte hétérogénéité des âges de performance selon les disciplines sportives**.

Tout d’abord, les sports dits de **précocité** apparaissent clairement en bas du classement. On y retrouve notamment la **gymnastique**, la **natation**, le **plongeon** ou encore le **patinage artistique**, où l’âge médian des médaillés se situe généralement entre **18 et 22 ans**. Ces disciplines reposent sur des qualités comme la **souplesse**, la **vitesse d’exécution** et des capacités physiques optimales atteintes tôt dans la carrière.

À l’inverse, certaines disciplines présentent un âge médian nettement plus élevé. C’est le cas du **tir**, de la **voile**, du **curling**, de l’**équitation** ou encore de certains concours artistiques, où de nombreux médaillés dépassent les **30 ans**. Dans ces sports, la **maîtrise technique**, l’**expérience** et la **gestion du stress** jouent un rôle déterminant.

Nous observons également que plusieurs disciplines présentent une **grande dispersion des âges**, avec à la fois des médaillés très jeunes et d’autres beaucoup plus âgés. Cela peut s’expliquer par la diversité des épreuves au sein d’un même sport ou par l’évolution des carrières sportives au fil des générations.

Enfin, une majorité de disciplines se concentre autour de la tranche des **23 à 28 ans**, ce qui correspond probablement à une période optimale combinant **performance physique**, **expérience compétitive** et **maturité mentale**.

Ainsi, cette analyse montre que **l’âge de la performance dépend fortement de la nature du sport pratiqué** : certaines disciplines favorisent la précocité, tandis que d’autres valorisent la longévité et l’expérience sportive.

## 3. Analyse de la performance et des médailles

## 4. **Analyse des disciplines et des épreuves**
